臺灣高等法院臺南分院刑事判決　　　　 96年度上易字第108號
上　訴　人
即　被　告　甲 ○ ○
上列上訴人因妨害自由案件，不服臺灣臺南地方法院95年度易字
第127號中華民國95年11月9日第一審判決（起訴案號：臺灣臺南
地方法院檢察署94年度調偵字第69號、94年度偵字第14441號）
，提起上訴，本院判決如下：
    主  文
上訴駁回。
    事  實
一、甲○○因丙○○之兄曾正乙遲未償還積欠其之借款而生債務
    糾紛，遂於於民國（下同）九十四年七月十四日下午三時許
    ，夥同吳義伯、許佑陞（已經原審分別判處有期徒刑六月確
    定在案）及不詳姓名年籍惟綽號「弟弟」（以下簡稱綽號「
    弟弟」者）之成年男子，共同基於以強暴使人行無義務之事
    之犯意聯絡，至丙○○位在臺南縣永康市○○○街一七八號
    辦公室中，要求丙○○代曾正乙返還借款，嗣索討不成，渠
    等竟以強暴之方式，由被告吳義伯、許佑陞及綽號「弟弟」
    者出手毆打丙○○及在場之丙○○胞兄乙○○，致丙○○受
    有左側上臂挫傷及乙○○受有右臉頰挫傷之傷害，並推由吳
    義伯以手持在現場拾得之中空削尖鋁管一支之手段，對丙○○揚言：若不還錢，要押丙○○去找其父親，且知道丙○○
    住何處、開何種車，亦知道父母住在哪裡等語（公訴意旨誤
    載為「如果沒有還錢將對渠家人不利」等語），致丙○○心
    生畏怖，而由吳義伯逼使丙○○簽立以其為借款人之借據一
    張，並以上開強暴方式，逼使乙○○在借據內載明為連帶保
    證人後，交與甲○○，因而使丙○○、乙○○行無義務之事
    ；嗣甲○○、吳義伯、許佑陞及綽號「弟弟」者於取得該借
    據後，隨即揚長而去。
二、案經丙○○訴由臺南縣警察局永康分局報告臺灣臺南地方法
    院檢察署偵辦起訴。
    理  由
壹、程序方面：
    按被告以外之人於審判外之陳述，經當事人於審判程序同意
    作為證據，法院審酌該言詞陳述或書面陳述作成時之情況，
    認為適當者，亦得為證據。當事人、代理人或辯護人於法院
    調查證據時，知有第一百五十九條第一項不得為證據之情形
    ，而未於言詞辯論終結前聲明異議，視為有前項之同意；刑
    事訴訟法第一百五十九條之五定有明文。查本件認定事實所
    引用之證據方法（包括證人之證述及文書等物證），已經本
    院於審理時提示被告甲○○表示無意見（見本院卷第27至29
    、37至39頁），揆諸前揭說明，可認為已同意作為證據；而
    本院審酌該證人等之陳述及文書等物證作成時之客觀情況，
    認為適當，而查無其他違法不實之情事，復無顯有不可信之
    情況，且該調查、偵訊筆錄復經被詢問人閱覽後親自簽名或
    簽名捺印，又無其他證據證明有何非法取證情形，自具有證
    據能力，而得採為證據。
貳、實體方面：
一、認定犯罪事實所憑之證據及理由：
    訊據被告甲○○雖矢口否認有何上揭犯行，並辯稱：被害人
    係自願簽本票，其並無強迫，因被害人一再拖延欠款不還，
    渠等之間才會發生衝突，其是由吳義伯帶去，當時其在屋內
    之辦公室外，並不知吳義伯、許佑陞在辦公室與被害人間發
    生何事云云。惟查：
  (一)原審被告吳義伯於警詢供稱：「我因為看不過去丙○○及乙○○兄弟對甲○○大小聲又很兇，‧‧氣憤之下有以手毆打
    丙○○及乙○○（指其當時有無毆打丙○○及乙○○）。」
    （見警卷第09頁）等語在卷，而被害人丙○○於原審審理時
    亦具結證稱：「不知道（指被告甲○○找他時，他事先是否
    知情）。」「我說我沒錢，無法處理，被告吳義伯就說你要
    如何處理，很兇，我跟他說我沒有錢。後來他們打我。」「
    被告吳義伯。先用手，後來用腳（指何人先出手）。」「被
    告吳義伯及另一個被告許佑陞（指何人打他）。」「當時他
    到工廠外面，放他們三個打我（指被告甲○○有無打他）。
    」「有。也是他們三人打的（指乙○○在場有無被打）。」
    「我們二人被打，打到閃無路，被告吳義伯就拿手持現場拾
    得之中空削尖鋁管壓住我說，要不要處理，被告吳義伯說不
    處理，要押我去找我父親看看，我說不要這樣。」「會（指
    是否會害怕）。」（見原審卷第166至167頁）等情在卷；再
    參諸丙○○部分並有「郭綜合醫院」九十四年七月十四日診
    斷證明書一紙附卷足稽，而依診斷證明書所載，被害人丙○○確係受有左側上臂肘部挫傷，故其遭原審被告吳義伯、許
    佑陞及綽號「弟弟」者施行強暴之行為，確因此受有左側上
    臂肘部挫傷，應屬無訛。而觀諸原審被告吳義伯上開所稱有
    毆打證人乙○○等語，經核亦與原審被告許佑陞所稱：「吳
    義伯‧‧用手毆打丙○○及乙○○而已」等語相符（見警卷
    第13頁）以察，足證被害人乙○○亦有遭受原審被告吳義伯
    以此強暴之方式加以毆打，始會在借據上簽名擔任連帶保證
    人，應堪認定。
  (二)被害人乙○○於原審審理時已具結證稱：「當天四個，包括
    庭上三人，總共四人。」「我弟弟丙○○。那時候我在場，
    他們跟我弟弟要錢，被告吳義伯進來就問我哥哥曾正乙那筆
    債務如何算，我弟弟說他沒有錢，被告甲○○一直問我弟弟
    要不要還，被告吳義伯就打我弟弟（指被告那天來找何人）
    。」「他（指被告甲○○）走到工廠外面去，在被打完之後
    ，他才進來。」「被告吳義伯拿一支鋁管，一開始他打的時
    候，沒有持鋁管，是打完三、四次停下來說話的時候拿的，
    那支鋁管有傳來傳去」（見原審卷第0190頁）等語在卷，並
    有鋁管照片一紙附卷可參（見警卷第42頁）；則依被害人丙○○所證述原審被告吳義伯、許佑陞及另綽號「弟弟」之成
    年男子，對於被害人丙○○及乙○○加以毆打，以此資為施
    行強暴行為之分擔，且慮及原審被告吳義伯持鋁管一支等情
    相互參酌以觀，足證被告甲○○係推由原審被告吳義伯、許
    佑陞及綽號「弟弟」者，於前開時、地毆打被害人丙○○及
    乙○○之行為後，再要求被害人丙○○及乙○○簽立借據之
    借款人及連帶保證人（關於簽立借據之部分，詳後述），應
    堪認定；從而被告甲○○與原審被告吳義伯、許佑陞及該綽
    號「弟弟」之成年男子間，顯有共同施強暴於丙○○及乙○○之認識無訛；且詳加審認，益見渠等對於以上開方式資為
    強暴之手段，於主觀上均確有共同使人行無義務事之強暴犯
    意聯絡，甚為顯明。
  (三)按刑法第三百零二條之妨害自由罪，係妨害他人自由之概括
    的規定，故行為人具有一定目的，以非法方法剝奪人之行動
    自由者，除法律別有處罰較重之規定（例如略誘及擄人勒贖
    等罪），應適用各該規定處斷外，如以使人行無義務之事，
    或妨害人行使權利為目的，而其強暴脅迫復已達於剝奪人行
    動自由之程度，即祇成立本罪，不應再依同法第三百零四條
    論處（最高法院93年度臺上字第3309號判決參照）。依此反
    面解釋，如行為人之行為並未達於剝奪人之行動自由之程度
    ，僅其意思自主能力因此受到影響，並因此忍受其本不應忍
    受之義務時，即應屬於使人行無義務之事之範疇；此一行為
    態樣，復與單純恐嚇他人使之心生畏懼之程度復屬有別。申
    言之，如客觀判斷，被害人因行為人之行為致其意志自由受
    到影響，且未達到完全剝奪其意思自由之程度時，被害人因
    而忍受某種其本不應忍受之義務時，即屬於以強暴或脅迫使
    人行無義務之事的範圍；苟僅係單純以加害之事，恐嚇危害
    安全而僅心生畏懼，惟被害人之外觀行為舉止尚未達到「完
    全受剝奪」之程度時，即屬於恐嚇危害安全之範圍。因此，
    如行為人之行為已造成被害人行動自由之限制，惟尚未達到
    「完全剝奪」之結果時，則應認定為係使人行無義務之事之
    範疇。
  (四)被害人丙○○於原審審理時已具結證稱：「有（指當時有無
    簽一份借據給被告等）。因為當時壓住我，要我簽借據，否
    則要押我回去。所以我才簽。」「不是，我沒有欠他們錢，
    也沒有跟他們有金錢往來（指是否自願簽寫借據）。」「字
    跡除連帶保證人部分外都是我寫的，內容是被告甲○○、被
    告吳義伯在現場說給我寫的。」「不同意（指其對於借據內
    容是否同意），但是當時情形不同意也不行。」（見原審卷
    第168至169頁）等語，足證依被害人丙○○當時遭被告甲○○、原審被告吳義伯、許佑陞及綽號「弟弟」者，對其及另
    一被害人乙○○之加以毆打，而以此資為施行強暴行為之情
    客觀判斷，被害人丙○○之所以簽立上開借據，觀其原因，
    厥因上開被告等人之行為致其意志自由受到影響，甚為灼然
    。惟被害人丙○○既非完全喪失自由意志，仍得自行書寫借
    據並加以簽名，而被害人乙○○亦在借據上簽名擔任連帶保
    證人，則依此情節加以判斷，被告甲○○、原審被告吳義伯
    、許佑陞及綽號「弟弟」者所為之強暴、脅迫行為，應尚未
    達到完全剝奪丙○○、乙○○意思自由之程度，亦即僅使被
    害人二人因而在借據上簽名而行無義務之事，甚為顯明。再
    被害人丙○○亦證稱：「因為我哥哥和我一起在裡面，所以
    他們要求我們二人一起簽。」（見原審卷第0169頁）等語，
    而與被害人乙○○證述：「當時那個情形，不當保證人不行
    。」（見原審卷第0191頁）等語相符，且被害人丙○○復證
    稱：「對（指當時被告甲○○進來就是要他們還錢）。」「
    對（指吳義伯、許佑陞及綽號「弟弟」者是否也知道那天的
    目的就是要他們還錢）。」「對（指因此吳義伯、許佑陞及
    綽號「弟弟」者也要他們還錢）。因為他們之前並沒有到過
    我那裡，我也不認識。他們進來，我就覺得不對。他們進來
    沒多久，就動手打我。被告甲○○就到外面查看。」（見原
    審卷第168至169頁）等語明確；足證被告之所以至被害人丙○○位於臺南縣永康市○○○街一七八號辦公室處，其施行
    強暴之目的，顯然係要求被害人丙○○及乙○○簽寫借據代
    為償還金錢，甚為明灼。
  (五)另被告甲○○及原審被告吳義伯、許佑陞及該綽號「弟弟」
    者使用上開強暴之方式，確已足以影響被害人之自由意志，
    已如前述；則觀諸被害人乙○○於原審證述：「沒有（指其
    有無向被告甲○○表示要幫忙承擔曾正乙與被告甲○○之債
    務）。」「被告吳義伯、甲○○唸給我弟弟寫的（指借據上
    內容如何寫）。」「當時那個情形，不當保證人不行（指當
    時為何於借據上擔任連帶保證人）。」「他們說你作保證人
    ，並說兩個人都要簽。」（見原審卷第188、191頁）等語，
    並有借據影本一紙附卷可佐以觀，可證被害人乙○○自始即
    未有擔任連帶保證人之意思，惟因遭受上開強暴之方式加以
    毆打（已如前述），加上被告等人要求被害人丙○○及乙○○均須在借據上簽名所致，則依一般社會經驗客觀判斷，被
    害人乙○○處於此一情況下，其意志自由顯然受到影響而心
    生畏怖，而在受到影響之情形下所為擔任連帶保證人之行為
    ，顯然係因被告等人之施暴行為所致；則被告等人以此行為
    ，達到使被害人乙○○心生畏怖之目的，因而使被害人乙○○在借據上同意擔任保證人，而上開債務並非被害人丙○○
    或乙○○本應承擔之債務，準此諸節加以勾稽，益見被告與
    原審被告吳義伯、許佑陞及綽號「弟弟」者，對於被害人乙○○會因此簽名而擔任保證人，主觀上確有使人行無義務事
    之故意存在，彰彰甚明。
  (六)再被害人丙○○於原審另證稱：「被告吳義伯（指說『如不
    還錢，要押你去找你父親』，是何人說的）。」「有（指說
    這句話時，吳義伯有無手持鋁管）。他是作勢要戳下去。」
    ，「被告甲○○在門口，距離一米多，其他人都在旁邊圍住
    我們（指其他人如何）。」「說：知道我父母住哪裡，我住
    哪裡，知道我的車是什麼車，‧‧我聽了就害怕。」「還是
    在旁邊（指其他人的動作如何）。」（見原審卷第0173頁）
    等情在卷，足證原審被告吳義伯有以手持現場拾得之中空削
    尖鋁管一支作勢，並對被害人丙○○揚言：若不還錢，要押
    丙○○去找其父親，且知道丙○○住何處、開何種車，亦知
    道父母住在哪裡等語，而以此資為脅迫之手段，使被害人丙○○不得不簽立借據而在其上簽名，甚為顯明。而觀諸原審
    被告吳義伯對被害人丙○○上開所言，依此客觀衡之，確足
    使人心生畏懼，且被告吳義伯為上開脅迫之語時，不僅未經
    其他人阻止，被告甲○○及原審被告許佑陞及綽號「弟弟」
    之成年男子仍待在現場未離去，嗣後並使被害人丙○○及乙○○分別在借據上簽立借款人及連帶保證人，益見渠等四人
    對於以上開脅迫行為作為使被害人丙○○心生畏懼之脅迫方
    式，確有使人行無義務事之犯行，洵堪認定。
  (七)依上，綜合被害人丙○○及乙○○之前揭指、證述內容，及
    前揭「郭綜合醫院」診斷證明書、照片以察，渠等所指述情
    節大致相符，並無矛盾之處；顯然渠等之前揭指、證述內容
    俱與事實相符，並與卷附之其他客觀事證並無矛盾，同時與
    社會上一般生活經驗無違；易言之，渠等之指、證述確有相
    當之真實性，而為通常一般人均不致有所懷疑，即除認定被
    告確為加害人外，在推理上已無從另為其他合理原因之假設
    ；再者，依當時之客觀情境，並無顯不可信之情況，依刑事
    訴訟法第一百五十九條之一第二項規定，自可採為證據；並
    足資擔保被害人丙○○及乙○○之前揭指、證述內容具有相
    當程度之真實性，而得使本院確信被告確有前揭犯罪事實，
    應屬真實無訛，而堪採信。因之，本件被告所辯，尚不足為
    其有利之認定，被告確有上揭之犯行，至堪認定，應予依法
    論科。
二、按行為後法律有變更者，適用行為時之法律。但行為後之法
    律有利於行為人者，適用最有利於行為人之法律，刑法第二
    條第一項定有明文。本件被告行為時與犯罪時，關於刑法規
    定各罪法定刑有罰金刑者：原應適用罰金罰鍰提高標準條例
    第一條前段規定：「依法律應處罰金、罰鍰者，就其原定數
    額得提高為二倍至十倍。」（按該條規定業於七十二年七月
    二十七日經司法院、行政院令發布：「依勘亂時期罰金罰鍰
    提高標準條例第一條前段及第三條規定將刑法定有罰金各條
    之罰金數額，均提高為十倍。」並自七十二年八月一日起施
    行），然九十五年七月一日施行之刑法施行法第一條之一前
    段則規定：「中華民國九十四年一月七日刑法修正施行後，
    刑法分則編所定罰金之貨幣單位為新臺幣。九十四年一月七
    日刑法修正時，刑法分則編未修正之條文定有罰金者，自九
    十四年一月七日刑法修正施行後，就其所定數額提高為三十
    倍。」本件被告所犯之罪其法定罰金刑部分，無論依罰金罰
    鍰提高標準條例第一條前段或九十五年七月一日施行之刑法
    施行法第一條之一前段規定，二者罰金上限均相同，自無有
    利與否之比較問題。次按刑法第三十五條第二項規定：「同
    種之刑，以最高度之較長或較多者為重。最高度相等者，以
    最低度之較長或較多者為重。」因而罰金之下限，依新刑法
    第三十三條第五款規定：「罰金：新臺幣一千元以上，以百
    元計算之。」依舊刑法第三十三條第五款規定：「罰金：一
    元以上。」二者比較結果，顯然以舊刑法罰金之下限為較輕
    ，而有利於被告。則依新刑法第二條第一項前段從舊從輕原
    則，本件應適用修正前舊刑法及罰金罰鍰提高標準條例第一
    條前段規定，合先敘明。
三、核被告甲○○所為，係犯刑法第三百零四條第一項使人行無
    義務之事之強制罪。被告甲○○與原審被告吳義伯、許佑陞
    及綽號「弟弟」者之成年男子間，對於上開犯行，具有犯意
    之聯絡及行為之分擔，應論以共同正犯（按九十四年二月二
    日修正公布，而於九十五年七月一日生效實施之刑法第二十
    八條，雖將舊法之「實施」修正為「實行」；其中「實施」
    一語涵蓋陰謀、預備、著手及實行之概念在內，其範圍較廣
    ；而「實行」則著重於直接從事構成犯罪事實之行為，其範
    圍較狹；二者之意義及範圍固有不同，但對本案被告共同各
    基於使人行無義務之事之犯意之聯絡，而共犯強制罪之情形
    而言，刑法第二十八條之修正內容，對於被告等並無「有利
    或不利」之影響，自無比較新、舊法之問題）。而被告甲○○及原審被告許佑陞推由原審被告吳義伯以手持現場拾得之
    中空削尖鋁管之手段，對被害人丙○○揚言：若不還錢，要
    押丙○○去找其父親，且知道丙○○住何處、開何種車，亦
    知道父母住在哪裡等語之脅迫行為，為其對被害人丙○○施
    行強暴之行為所吸收；而被告甲○○及原審被告吳義伯、許
    佑陞等以傷害他人身體之方式，對被害人丙○○、乙○○施
    以強暴之行為，此一傷害行為係施行強暴行為之內涵，該傷
    害行為亦為施行強暴之行為所吸收，均不另論罪。公訴意旨
    固認為被告甲○○及原審被告吳義伯、許佑陞所為之恐嚇危
    害安全之行為及使人行無義務之事之強制行為間有舊法第五
    十五條後段之牽連犯關係存在，惟本案恐嚇危害安全部分既
    為使人行無義務之事之強暴行為所吸收，另參諸被害人丙○○對於被告甲○○及原審被告吳義伯、許佐陞撤回關於傷害
    罪部分之告訴，有撤回告訴狀一紙附卷足稽（見警卷第31頁
    ），惟被告甲○○及原審被告吳義伯、許佑陞所為之傷害行
    為，既已吸收於施行強暴而使人行無義務之行為內，故公訴
    人之上開意旨，容有誤會。至被告甲○○與原審被告吳義伯
    、許佐陞及綽號「弟弟」之成年男子，係以一強暴行為同時
    使被害人丙○○及乙○○無義務之事，為想像競合犯，應以
    一罪論。
四、原審以被告甲○○罪證明確，因予適用刑法第二條第一項前
    段、第二十八條、第三百零四條第一項，修正前刑法第五十
    五條前段，刑法施行法第一條之一，修正前罰金罰鍰提高標
    準條例第一條前段（原判決漏載，應予補正）之規定，並審
    酌被告甲○○係基於本案之主導地位，由其率領原審被告吳
    義伯、許佑陞及綽號「弟弟」之成年男子對丙○○、乙○○
    施暴，惡性較大，渠等之犯罪動機、目的係本於討債所致，
    所使用之手段非輕、被害人丙○○、乙○○所受之傷害及損
    失，與被告犯後否認犯行，顯見態度欠佳，並無悔意等一切
    情狀，量處有期徒刑八月，以資懲戒。另以原審被告吳義伯
    所使用之鋁管一支，並非其所有之物，爰不宣告沒收。本院
    經核原判決就此部分認事用法，俱無不合，量刑亦均妥適；
    被告上訴意旨認原判決量刑太重，而指摘原判決不當，為無
    理由，應予駁回。
、據上論斷，應依刑事訴訟法第368條，判決如主文。
本案經檢察官吳忠賢到庭執行職務。
中　　華　　民　　國　　96　　年　　4 　　月　　30　　日
                  刑事第三庭    審判長法　官  陳義仲
                                      法　官  宋明蒼
                                      法　官  張世展
以上正本證明與原本無異。
不得上訴。
　　　　　　　　　　　　　　　　　　　書記官  汪姿秀
中　　華　　民　　國　　96　　年　　5 　　月　　1 　　日
附錄：本判決論罪法條：
中華民國刑法第304條第1項
（強制罪）
以強暴、脅迫使人行無義務之事或妨害人行使權利者，處 3 年以
下有期徒刑、拘役或 3 百元以下罰金。
